ACORDAO-COMPLETO-2484413

ACÓRDÃO 9453/2021 ATA 24/2021 - PRIMEIRA CÂMARA

VISTOS, relatados e discutidos estes autos que tratam de ato de Pensão Civil emitido pelo Superior Tribunal de Justiça;
ACORDAM os ministros do Tribunal de Contas da União, reunidos em sessão da 1ª Câmara, ante as razões expostas pelo relator e com fundamento nos arts. 1º, inciso V, 39, inciso I, da Lei 8.443/1992, 1º, inciso VIII, 259, inciso II, do Regimento Interno, em:
9.1. considerar ilegal o ato constante da peça 2, relativo à pensão civil instituída por Avani Lima Silva em favor de Maria da Glória Lima Silva, negando-lhe o correspondente registro, nos termos do art. 260, § 1º, do Regimento Interno desta Corte de Contas; 
9.2. dispensar o ressarcimento das importâncias recebidas indevidamente de boa-fé, com fulcro na Súmula 106, desta e. Corte de Contas;
9.3. determinar ao órgão de origem que:
9.3.1. comunique à interessada, no prazo de 15 (quinze) dias, contados a partir da ciência da presente deliberação, que poderá escolher entre a vantagem decorrente de "quintos/décimos" e a derivada da "opção", uma vez que o percebimento cumulativo de ambas não era permitido pelo art. 193, § 2º, da Lei 8.112/1990, e, é vedado pelo art. 7º, parágrafo único, da Lei 9.624/1998;
9.3.2. alerte a Sra. Maria da Glória Lima Silva, no sentido de que o efeito suspensivo proveniente da interposição de eventuais recursos, caso não providos, não a exime da devolução dos valores indevidamente percebidos após a notificação;
9.3.3. envie a esta Corte de Contas, no prazo de 30 (trinta) dias, por cópia, comprovante de que a interessada teve ciência desta deliberação; 
9.3.4. emita, no prazo de 30 (trinta) dias, com fundamento nos arts. 262, caput e § 2º, do Regimento Interno, e 19, § 3º, da Instrução Normativa 78/2018, novo ato de aposentadoria livre da irregularidade ora apontada para oportuna deliberação desta Corte de Contas;  
9.4. dar ciência desta deliberação ao Superior Tribunal de Justiça;
9.5. determinar à Sefip que:
9.5.1. acompanhe o cumprimento das determinações elencadas nos itens 9.3.1 a 9.3.4 deste Acórdão; e
9.5.2. cumpridos os termos desta deliberação, arquive os autos.

Pessoal: Pensão Civil. Atos de Pensão civil da unidade emissora Superior Tribunal de Justiça, enviados ao TCU pela unidade de controle interno SECRETARIA DE CONTROLE INTERNO/SUPERIOR TRIBUNAL DE JUSTIÇA para fins de análise e julgamento.

Primeira Câmara

Superior Tribunal de Justiça.

3. Interessada: Maria da Gloria Lima Silva (XXX.555.661-XX).

13.1. Ministros presentes: Walton Alencar Rodrigues (Presidente), Benjamin Zymler e Jorge Oliveira.
13.2. Ministro-Substituto convocado: Augusto Sherman Cavalcanti (Relator).
13.3. Ministro-Substituto presente: Weder de Oliveira.

AUGUSTO SHERMAN

Cuidam os presentes autos de ato de pensão civil instituída por Avani Lima Silva em favor de Maria da Glória Lima Silva, na condição de pessoa designada, submetido à apreciação deste Tribunal pelo Superior Tribunal de Justiça. 
2.		A unidade técnica, ao aprofundar a análise dos fundamentos legais da concessão bem como das informações prestadas pelo órgão do controle interno, lavrou a instrução vista à peça 14, adiante parcialmente transcrita, com eventuais ajustes de forma:
"HISTÓRICO
3.	O presente ato foi instruído por esta Unidade Técnica em dezembro/2020, com proposta de ilegalidade, nos  termos de peça 4. Conforme peça 7, o Ministério Público junto ao TCU (MPTCU) emitiu parecer de acordo com a proposta desta Sefip.
4.	Ato contínuo, o Ministro Relator emitiu despacho restituindo os autos a esta Unidade Técnica para detalhamento dos fundamentos legais e/ou jurisprudenciais da irregularidade encontrada no ato (peça 8) .
EXAME TÉCNICO
5.	Com o objetivo de dirimir as dúvidas porventura existentes no âmbito do Gabinete, esta Unidade Técnica analisará novamente todos os erros/avisos constantes da instrução anexada à peça 4.
6.	Nos itens 9.3.1 e 9.3.2 da referida instrução, foi informado que 'houve o registro de pelo menos uma rubrica com 'Denominação para análise pelo TCU = Vantagem de caráter pessoal (5-VPNI-Quintos (Vantagem de caráter pessoal - Incorporação de quintos/décimos de função) ) '. Sobre a questão, os períodos utilizados para incorporação de quintos/décimos estão descritos na peça 2, p. 3. 
7.	Acerca do assunto, cabe registrar que a possibilidade de incorporação da vantagem denominada 'quintos' foi instituída com a Lei 6.732/1979. Entretanto, essa vantagem foi extinta e restabelecida por diversas vezes, o que gerou diversas interpretações acerca da data final para incorporação.
8.	Contrariando jurisprudência deste Tribunal, em 18/3/2015, o Supremo Tribunal Federal (STF) , ao apreciar o Recurso Extraordinário (RE) 638.115/Ceará (Ministro-Relator Gilmar Mendes) , que teve repercussão geral, fixou a seguinte tese: Ofende o princípio da legalidade a decisão que concede a incorporação de quintos pelo exercício de função comissionada no período de 8/4/1998 a 4/9/2001, ante a carência de fundamento legal.
9.	No presente caso, as datas utilizadas para fins de incorporação são anteriores a 8/4/1998. Sendo assim, não há irregularidade relativa à incorporação. 
10.	Outra irregularidade abordada na referida instrução diz respeito ao pagamento da parcela relativa à Opção CJ (item 9.3.3 da peça 4) .
11.	Por se tratar de vantagem que proporciona um acréscimo aos proventos de aposentadoria em relação à última remuneração, assim como pela falta de incidência de contribuição previdenciária na atividade, é indevida a incorporação da vantagem que trata o art. 193 da Lei 8.112/1990, inclusive o pagamento parcial da função comissionada (opção) aos servidores que implementaram os requisitos de aposentadoria após 16/12/1998, em face do disposto no art. 40, caput e § 2º, da Constituição Federal, com redação dada pela Emenda Constitucional 20/1998.
12.	No ato de concessão inicial de pensão civil, consta que a instituidora aposentou-se em 21/3/1991, ou seja, antes da vigência da Emenda Constitucional 20/1998. Destarte, não há irregularidade no que se refere ao pagamento de parcela referente à Opção.
13.	Os itens 9.3.4 e 9.3.5 dizem respeito à beneficiária Maria da Glória Lima Silva (XXX.555.661-XX) , habilitada como pessoa designada.
14.	 No ato (peça 2) , há anexo em que consta decisão judicial do Processo 47350-47.2013.4.01.3400, na qual foi indeferido o pedido de antecipação de tutela para concessão da pensão civil em favor da irmã da instituidora. 
15.	 Na presente data, esta Unidade Técnica anexou sentença de mérito do supracitado processo, a qual concedeu a pensão civil à irmã da instituidora, em razão de ser pessoa incapaz, sem meios de prover seu próprio sustento e dependente financeiramente da ex-servidora. Na respectiva sentença, o Juiz Federal Substituto Frederico Botelho Barros Viana registrou: 'Quanto à existência de dependência econômica entre a requerente e sua irmã, restou comprovado pelo acervo probatório dos autos que elas sempre residiram juntas, sendo que, em razão da fragilidade de sua saúde mental, a requerente jamais pode exercer funções laborais para prover o próprio sustento, sendo totalmente assistida pela irmã até a data de seu falecimento. A título de informação, não bastasse sua condição de invalidez, faz-se necessário assinalar que a requerente também era maior de 60 anos à época do falecimento da irmã e que, ao longo de sua vida, não teve relacionamentos conjugais nem filhos'. (destaque acrescido) (peça 9, p. 4-5) .
16.	Em pesquisa, constatou-se que não houve o trânsito em julgado do processo, mas a apelação e os embargos intentados pela União contra a sentença de mérito favorável à pensionista foram rejeitados pelo Tribunal Regional Federal da 1ª Região (peça 10) .
17.	Cabe ressaltar que o órgão de origem, que deve ter conhecimento da última decisão judicial, deveria tê-la incluído no ato cadastrado no e-Pessoal. Ao não incluir documentação atualizada, induziu esta Unidade Técnica a considerar ilegal o ato na primeira instrução.
18.	Tendo em vista o exposto, esta Unidade Técnica considera que o ato deve ser considerado legal e registrado.
CONCLUSÃO 
19.	Assim, cabe proposta de legalidade e registro do ato. 
PROPOSTA DE ENCAMINHAMENTO
20.	Ante o exposto, com base nos arts. 71, inciso III, da Constituição Federal, 1o, inciso V, e 39, incisos I e II, da Lei 8.443/1992 e 260, do Regimento Interno do Tribunal de Contas da União (TCU) , propõe-se:
a) considerar legal e registrar o ato inicial de concessão de pensão civil instituída por Avani Lima Silva (XXX.698.791-XX) .
Secretaria de Fiscalização de Integridade de Atos e Pagamentos de Pessoal e de Benefícios Sociais, em 4 de maio de 2021."
3.	O Ministério Público, representado pelo Procurador Júlio Marcelo de Oliveira, mediante sucinto Parecer lavrado à peça 16, anuiu à proposição da Sefip.
É o Relatório.

não há.

Procurador Júlio Marcelo de Oliveira.

PESSOAL. PENSÃO CIVIL. PESSOA DESIGNADA MAIOR DE SESSENTA ANOS. CONCESSÃO DO BENEFÍCIO DETERMINADA POR SENTENÇA. DEPENDÊNCIA ECONÔMICA COMPROVADA NO PROCESSO JUDICIAL. CONSTATAÇÃO DE ACUMULAÇÃO DA PARCELA "OPÇÃO" COM VPNI REFERENTE A QUINTOS NOS PROVENTOS QUE ORIGINARAM A PENSÃO. AFRONTA AO ART. 193, § 2º, DA LEI 8.112/1990. ILEGALIDADE DO ATO. NEGATIVA DE REGISTRO. DETERMINAÇÃO PARA QUE A INTERESSADA ESCOLHA ENTRE AS VANTAGENS. CIÊNCIA.

PENSÃO CIVIL (PCIV)

Secretaria de Fiscalização de Integridade de Atos e Pagamentos de Pessoal e de Benefícios Sociais (Sefip).

Versam os presentes autos de ato de Pensão Civil emitido pelo Superior Tribunal de Justiça em favor de Maria da Glória Lima Silva (pessoa designada) , com proposta inicial da unidade técnica e do Ministério Público pela ilegalidade e recusa do registro (peças 4-6) .	
Considerando, todavia, que não constava da instrução os fundamentos legais e/ou jurisprudenciais da irregularidade apontada (ausência de documentos que comprovem a regularidade da concessão à irmã da ex-servidora) , bem como que o Controle Interno registrara que a beneficiária foi determinada por decisão judicial, restitui os autos à unidade técnica para esclarecimentos.
A Sefip analisou novamente cada um dos alertas/pendências registrados no ato. 
Quanto às rubricas que compunham os proventos que originaram a pensão, entendeu regular a incorporação de quintos, uma vez que se referem ao exercício de funções comissionadas em período anterior a 8/4/1998, bem como a parcela relativa à opção, uma vez que a instituidora se aposentou em 21/3/1991, antes da vigência da Emenda Constitucional 20/1998.
Por oportuno, registro que a aposentadoria é anterior à revogação do art. 193 da Lei 8.112/1990, ocorrida em 19/1/1995 (Medida Provisória 831) , o que efetivamente assegura a inclusão da vantagem opção, conforme se extrai do entendimento do Supremo Tribunal Federal (STF) no MS 33.508/DF ressaltado pelo Ministro Benjamin Zymler na declaração de voto apresentada no âmbito TC Processo 009.208/2021-6.
No que se refere à beneficiária, a unidade técnica anexou sentença de mérito do processo judicial (peça 9) , a qual determinou a concessão da pensão à irmã da instituidora, em razão de ser pessoa incapaz, sem meios de prover seu próprio sustento e dependente financeiramente da ex-servidora.
Diante disso, a Sefip propõe, com a anuência do Procurador Júlio Marcelo de Oliveira, considerar legal e registrar o ato ora em exame.
Entendo que a sentença judicial juntada aos autos é suficiente para garantir a manutenção da pensão, bem como para comprovar a dependência econômica da beneficiária em relação à instituidora.
Destaco que, no âmbito da Ação Ordinária 47350.47.2013.4.01.3400, de início, foi indeferido o pedido de antecipação de tutela formulado pela interessada, considerando que a dependência econômica entre irmãs não é presumida, devendo ser cabalmente comprovada (peça 2, p. 8-10) .
Assim, na decisão de mérito, o juiz buscou verificar se a parte preenchia dois requisitos: invalidez e dependência econômica, manifestando-se no seguinte sentido (peça 11, p. 3-5) :
	"Em relação à invalidez, verifico, a partir das informações contidas nos laudos médicos e receituários de fls. 24/34, que a parte autora sofre de esquizofrenia residual CID10-F 20.5/31, desde o ano de 1976, e que em virtude de seu quadro médico tornou-se incapaz de gerir sua vida sem auxílio de terceiros e de exercer atividades laborais.
	(...) 
	Quanto à existência de dependência econômica entre a requerente e sua irmã, restou comprovado pelo acervo probatório dos autos que elas sempre residiram juntas, sendo que, em razão da fragilidade de sua saúde mental, a requerente jamais pode exercer funções laborais para prover o próprio sustento, sendo totalmente assistida pela irmã até a data de seu falecimento.
	A título de informação, não bastasse sua condição de invalidez, faz-se necessário assinalar que a requerente também era maior de 60 anos à época do falecimento da irmã e que, ao longo de sua vida, não teve relacionamentos conjugais nem filhos."
No caso concreto, portanto, pondero que se possa acolher a constatação da ocorrência da dependência econômica da beneficiária, que se encontra atualmente com 85 anos, em relação à instituidora, comprovada documentalmente no âmbito do processo judicial.
Por outro lado, constato a existência de outra irregularidade: o pagamento do benefício incluir a vantagem "opção" de que trata o art. 2º da Lei 8.911/1994 cumulativamente com a vantagem de quintos/décimos, transformada em Vantagem Pessoal Nominalmente Identificada - VPNI, pelo artigo 62-A da Lei 8.112/1990. 
A situação se amolda ao decidido por esta Corte de Contas no âmbito do Acórdão 4032/2021-TCU-Primeira Câmara, cujo voto do Ministro Benjamin Zymler, Relator, elucida a questão:
5. De fato, enquanto vigente, o mesmo dispositivo legal que permitia a percepção da "opção" na inatividade (art. 193 do RJU) expressamente vedava a cumulação da vantagem com parcelas de 'quintos' ou 'décimos' incorporados, como segue:
'Art. 193. O servidor que tiver exercido função de direção, chefia, assessoramento, assistência ou cargo em comissão, por período de 5 (cinco) anos consecutivos, ou 10 (dez) anos interpolados, poderá aposentar-se com a gratificação da função ou remuneração do cargo em comissão, de maior valor, desde que exercido por um período mínimo de 2 (dois) anos.
§ 1° Quando o exercício da função ou cargo em comissão de maior valor não corresponder ao período de 2 (dois) anos, será incorporada a gratificação ou remuneração da função ou cargo em comissão imediatamente inferior dentre os exercidos.
§ 2° A aplicação do disposto neste artigo exclui as vantagens previstas no art. 192, bem como a incorporação de que trata o art. 62, ressalvado o direito de opção.'
6. A vedação, a propósito, há muito é reconhecida pelo Tribunal, como evidenciam os seguintes dispositivos da Decisão 844/2001-Plenário:
Decisão 844/2001 Plenário
'8.2. fixar o entendimento de que os proventos de aposentadoria dos servidores que preencheram os requisitos estabelecidos nos arts. 180 da Lei 1.711/52 e 193 da Lei 8.112/90, durante a vigência e a eficácia daquelas normas, ou seja, até 18 de janeiro de 1995, diante da expressa vedação legal pelo § 3° do art. 180 da Lei 1.711/52, com a redação dada pelo art. 1° da Lei 6.732/79, pelo art. 5° da mesma Lei 6.732/79 e pelo § 2° do art. 193 da Lei 8.112/90, não podem cumular as vantagens estabelecidas nos arts. 180 da Lei 1.711/52 ou 193 da Lei 8.112/90 com as vantagens previstas nos arts. 2° da Lei 6.732/79, 62 da Lei 8.112/90 ou 3° da Lei 8.911/94 nem as vantagens estabelecidas nos arts. 180 da Lei 1.711/52 ou 193 da Lei 8.112/90 com as vantagens do art. 184 da Lei 1.711/52 ou 192 da Lei 8.112/90;
8.3. esclarecer que em decorrência da proibição de cumulação descrita no item 8.2, a apuração dos proventos dos servidores enquadrados na situação descrita no item anterior deve ser feita de acordo com os seguintes critérios:
 (...) 
8.3.2. opção pelas vantagens do art. 180 da Lei 1.711/52 ou do art. 193 da Lei 8.112/90 ['opção' cheia ou parcial; v. art. 2º da Lei 8.911/1994], hipótese em que os proventos de aposentadoria devem incluir a retribuição devida pelo exercício de cargo em comissão ou função comissionada, sem nenhuma parcela incorporada a título de quinto ou décimo e sem os acréscimos criados pelos arts. 184 da Lei 1.711/52 ou 192 da Lei 8.112/90;
8.3.3. opção pelas vantagens do art. 2° da Lei 6.732/79 ou do art. 62 da Lei 8.112/90 ['quintos'], mantida e regulamentada pelo art. 3° da Lei 8.911/94, alternativa em que os proventos de aposentadoria devem incluir a remuneração do cargo efetivo e as parcelas incorporadas a título de quintos ou décimos, sem a retribuição devida pelo exercício de cargo em comissão ou função comissionada de que tratam os artigos 180 da Lei 1.711/52 e o art. 193 da Lei 8.112/90 ['opção'] e sem o acréscimo previsto no artigo. 184 da Lei 1.711/52'.
7. Tais dispositivos, cumpre assinalar, foram mantidos incólumes pelo Acórdão 2076/2005-TCU-Plenário, tido como marco jurisprudencial sobre a matéria no âmbito desta Corte.
8. Ilegal, pois, nos moldes em que deferida, a concessão em análise."
Tal entendimento restou exposto também no enunciado de jurisprudência que acompanha o Acórdão 8731/2020-TCU-Primeira Câmara (Relator Ministro Benjamin Zymler) : "Os servidores que tenham satisfeito os pressupostos temporais estabelecidos no art. 193 da Lei 8.112/1990 e os requisitos para aposentadoria até o advento da EC 20/1998 podem acrescer aos seus proventos de inatividade o pagamento parcial da remuneração do cargo em comissão (vantagem 'opção', art. 2º da Lei 8.911/1994) , de forma não cumulativa com a vantagem dos quintos/décimos/VPNI, em razão da vedação contida no art. 193, § 2¿, da Lei 8.112/1990".
Assim, sob essa ótica, a pensão instituída em favor de Maria da Glória Lima Silva deve ser considerada ilegal, negando-se o registro do respectivo ato concessório, por estar irregular o percebimento cumulativo das vantagens de quintos/décimos e opção. 
Consigno, ainda, que o ato em análise deu entrada nesta Corte de Contas em prazo inferior a cinco anos, não sendo aplicável, portanto, a nova orientação do STF consubstanciada no RE 636.553/RS. Aplica-se, por fim, o Enunciado 106 da Súmula de Jurisprudência deste Tribunal quanto ao ressarcimento das importâncias indevidamente recebidas de boa-fé, até a data do conhecimento desta deliberação.  
Cabe lembrar o entendimento desta Corte de que: "A decisão judicial não condiciona o mérito da apreciação das concessões de aposentadorias e pensões pelo TCU, mas apenas a expedição de determinações que afetem os pagamentos devidos aos inativos e pensionistas", conforme exposto no enunciado de jurisprudência que acompanha o Acórdão 3206/2017-TCU-Primeira Câmara (Relator Ministro Benjamin Zymler) .
Nesse sentido, considerando, de um lado, a existência de decisão judicial que garante a pensão à beneficiária, e de outro, a possibilidade de correção da única irregularidade constatada, proponho que se comunique à interessada que ela poderá escolher entre a vantagem decorrente de "quintos/décimos" ou a derivada da "opção", uma vez que o percebimento cumulativo de ambas não era permitido pelo art. 193, § 2º, da Lei 8.112/1990, e, é vedado pelo art. 7º, parágrafo único, da Lei 9.624/1998, consoante encaminhamento adotado no âmbito do Acórdão 1380/2021-TCU-Primeira Câmara (Relator Ministro Jorge Oliveira) .
		Ex positis, divergindo da proposição da unidade técnica a que anuiu o Ministério Público, manifesto-me por que o Tribunal aprove o Acórdão que ora submeto à deliberação deste Colegiado. 
TCU, Sala das Sessões, em 13 de julho de 2021.
AUGUSTO SHERMAN CAVALCANTI 
Relator